【裁判字號】    98,重上更(一),236
【裁判日期】    990511
【裁判案由】    誣告
【裁判全文】
臺灣高等法院刑事判決        98年度重上更（一）字第236 號
上  訴  人
即自 訴 人  李淳容原名甲○.
自訴代理人  曾增銘律師
被      告  乙○○
選任辯護人  曾月娟律師
            方文萱律師
            薛吉甫律師
上列上訴人即自訴人因被告誣告案件，不服臺灣臺北地方法院93
年度自字第250 號，中華民國95年6 月23日第一審判決，提起上
訴，經本院判決後，由最高法院發回更審，本院更為判決如下：
    主  文
上訴駁回。
    理  由
壹、被告乙○○被訴涉犯刑法第310 條第2 項之加重誹謗罪嫌部
    分，業經本院前審判決無罪確定，不在本院審理範圍內。至
    被告乙○○被訴涉犯刑法第169 條第1 項之誣告罪嫌部分，
    經原審判決無罪後，自訴人就該部分全部提起上訴，經本院
    前審判決部分有罪，部分不另為無罪之諭知，嗣被告及自訴
    人均分別提起上訴，由最高法院撤銷本院前審判決關於誣告
    有罪部分，發回本院更為審理，並駁回自訴人之上訴。因自
    訴人自訴被告先後誣告其涉犯偽造私文書、偽造有價證券等
    罪嫌部分如成立誣告罪，具有接續犯實質上一罪之關係，基
    於審判不可分之原則，上開本院前審判決被告被訴涉犯誣告
    罪嫌不另為無罪諭知部分，應併為最高法院撤銷發回之效力
    所及，是本院即應就被告被訴涉犯誣告罪嫌之全部加以審理
    ，合先敘明。
貳、證據能力部分：
一、本判決所引用之第一商業銀行八德分行（下稱第一銀行八德
    分行）93年10月4 日一銀八德字第20號函暨所附帳號000000
    00000 支存帳戶及帳號00000000000 活存帳戶之印鑑卡影本
    、支票存款開戶申請及往來約定書影本、支票存款戶聲明書
    影本等，係經原審直接向第一銀行八德分行函調上開2 帳戶
    之所有開戶資料，並請該行查明上開2 帳戶是否由申請人本
    人開戶、承辦人係何人等事項，而由第一銀行八德分行函覆
    原審所為之書面陳述，既經法院直接親自調查，其性質即非
    屬傳聞證據，自有證據能力。被告辯稱上開函文暨其附件並
    無證據能力，關於上開帳戶是否由被告所開立，應依證人葉
    生福與被告詰問之證詞為證，尚難憑採。
二、按傳聞法則之重要理論依據，在於傳聞證據未經當事人之反
    對詰問予以核實，乃予排斥，惟若當事人已放棄對原供述人
    之反對詰問權，於法院審判時表明同意該等傳聞證據可作為
    證據，基於證據資料愈豐富，愈有助於真實發現之理念，並
    貫徹刑事訴訟法修法加重當事人進行主義之精神，確認當事
    人對於證據能力有處分權之制度，傳聞證據經當事人同意作
    為證據，法院認為適當者，亦得為證據。另當事人於調查證
    據時，對於傳聞證據表示「沒有意見」，而未於言詞辯論終
    結前聲明異議，應視為已有將該等傳聞證據採為證據之同意
    ，此刑事訴訟法第159 條之5 定有明文。查本判決以下所引
    用其餘被告以外之人於審判外作成之供述證據，自訴人、被
    告及其辯護人於本院準備程序、審判期日對其等證據能力均
    不予爭執，亦未於言詞辯論終結前聲明異議，本院審酌上開
    證據資料製作時之情況，尚無違法不當及證明力明顯過低之
    瑕疵，亦認為以之作為證據應屬適當，而其餘所依憑判斷之
    非供述證據，本院亦查無有何違反法定程序取得之情形，且
    各該證據均經本院於審判期日依法進行證據之調查、辯論，
    被告於訴訟上之防禦權，已受保障，故該等證據資料均有證
    據能力。
參、實體部分：
一、自訴意旨略以：被告乙○○為華暘傳播股份有限公司（下稱
    華暘公司）負責人，明知華暘公司在第一銀行八德分行所開
    設帳號00000000000 活存帳戶與帳號00000000000 支存帳戶
    ，係其分別於民國85年5 月及8 月間親自開設，且上開帳戶
    所使用之華暘公司之公司章及負責人乙○○之印章，亦由其
    刻製用於上開2 帳戶之提款及簽發支票等用途，亦明知自訴
    人未盜刻上開華暘公司、乙○○名義之印章持向第一銀行八
    德分行開設上開活存與支存帳戶，亦未盜刻及冒用其他華暘
    公司及乙○○名義之印章，更未盜用任何華暘公司及乙○○
    名義之印章簽發發票人為華暘公司之支票，或盜用任何華暘
    公司及乙○○名義之印章在發票人為頤倫影視製作有限公司
    （下稱頤倫公司）之支票上為背書，竟意圖使自訴人受刑事
    處分，於93年6 月間，以告訴人兼華暘公司負責人名義，向
    有偵查犯罪職務之該管公務員法務部調查局臺北市調查處人
    員誣指上開華暘公司第一銀行八德分行之活存與支存帳戶，
    係自訴人盜刻華暘公司及乙○○名義之印章持向第一銀行八
    德分行所開設，並誣指自訴人於開設上開支存帳戶並領得支
    票本後，即偽造華暘公司名義之支票對外使用，而對自訴人
    提出刑法偽造有價證券等罪之告訴，致該管法務部調查局臺
    北市調查處人員開始發動自訴人是否涉有偽造有價證券等罪
    之偵查程序，除函請內政部警政署入出境管理局對自訴人作
    出禁止出國之行政處分外，並至自訴人公司及家中搜索，及
    約談自訴人調查。因認被告乙○○所為，涉犯刑法第169 條
    第1 項之誣告罪嫌云云。
二、按犯罪事實應依證據認定之，無證據不得認定犯罪事實；又
    不能證明被告犯罪者，應諭知無罪之判決，刑事訴訟法第15
    4 條第2 項、第301 條第1 項分別定有明文。復按刑事訴訟
    法上所謂認定犯罪事實之證據，係指足以認定被告確有犯罪
    行為之積極證據而言，如未能發現相當證據或證據不足以證
    明，自不能以推測或擬制之方法，以為裁判基礎，最高法院
    29年上字第3105號及40年台上字第86號分別著有判例；又認
    定不利於被告之事實，須依積極證據，茍積極證據不足為不
    利被告之認定時，即應為有利於被告之認定，更不必有何有
    利之證據，最高法院30年上字第816 號判例亦足參照。再按
    誣告罪之成立，係以意圖他人受刑事或懲戒處分，而為虛偽
    之告訴、告發或報告者為其要件；所謂虛偽係指明知無此事
    實故意捏造而言，若告訴人誤認有此事實或以為有此嫌疑，
    自不得指為虛偽，縱令所告不實，因其欠缺誣告故意，仍難
    令負刑責。即本罪之成立，須行為人主觀上明知無此事實，
    而故意捏造者，始足當之；且此之所稱故意，係指直接之故
    意（確定故意）而言，若為間接之故意（不確定故意）或過
    失，均難繩以該條之罪，亦有本次最高法院發回意旨可資參
    照。
三、訊據被告堅決否認上情，辯稱：伊有擔任華暘公司負責人，
    但不知華暘公司在第一銀行八德分行之活存帳戶及支存帳戶
    是如何開設的。伊本人未去開戶，亦未同意自訴人開戶，否
    則不可能將公司大小章、存摺、支票簿放在自訴人那裡長達
    8 年而完全不過問，唯一的解釋就是伊全不知情。開戶資料
    上面只有1 件資料上的簽名與伊相像，伊不能確定是否為本
    人所親簽，但伊沒有用印，亦未刻製上開活存帳戶與支存帳
    戶之公司及負責人之印鑑。自訴人長期隱瞞開戶之事實，在
    擔任華暘公司董事期間，擅以華暘公司名義開票押給地下錢
    莊舉借高利，並冒用華暘公司名義，在頤倫公司的票後背書
    以取信於高利放款者，嗣92年9 月伊知悉自訴人前揭犯行後
    ，乃立即請求自訴人交出用以開票背書之全部私刻印鑑、支
    票簿，自訴人則以要和公視續約為由繼續保留公司大章，僅
    返還被告名義之小章及支票簿。詎自訴人於返還上開小章、
    支票簿後，竟再自刻被告名義小章，並持該私刻印章繼續對
    外開票、背書借款，伊為公司負責人，必須對外負責，只好
    請求調查局幫伊調查，並決定向檢察官說明；但伊只有告自
    訴人偽造有價證券、偽造文書（即偽造支票背面之背書），
    關於開戶之事伊並未提告。又伊於92年9 月間質問自訴人何
    以有上開第一銀行八德分行之帳戶存在時，自訴人表示來跟
    渠等開戶的是個女士，但不知為何後來在地檢署作證者係證
    人葉生福，伊問葉生福既然表示有和伊對過保，那有無和伊
    講過話、交換過名片、問伊來做什麼、有無第三人在場等，
    他回答全部都沒有，這根本不可能，事實上伊未見過葉生福
    這個人，葉生福的證言有很大出入，並不足採等語。辯護人
    則以：自訴人李淳容為華暘公司前董事，擅以華暘公司名義
    開立票據，或逕為背書，而憑持上開偽造之票據與背書，輒
    以年利率高達28%至70%、甚至360%以上之驚人高利，向民間
    調借7億元以上，致偽票浮濫，損害金融秩序甚鉅，此自非
    私人恩怨糾葛，實已遠逾重大經濟犯罪標準。被告自85 年
    起擔任華暘公司負責人，自不能徇私縱放，始檢附證據，敘
    明疑點，請求調查（下稱系爭告訴）以究明事實，目的在求
    是非之明，而非欲栽陷任何人於牢獄。嗣經檢察官偵查後，
    亦認被告所疑屬實，故予自訴人起訴之處分。查系爭告訴，
    係根據事實，在所附證據之範圍內提告，自始未含指控自訴
    人以偽造文書之手法，開立華暘公司第一銀行八德分行第00
    000000000號支存帳戶乙事。被告前於93年8月5日，向臺灣
    臺北地方法院檢察署遞交刑事告訴狀，係指訴自訴人李淳容
    於92年9月以後，以偽刻被告私章等方式，用以於頤倫公司
    開立之支票背面偽造華暘公司背書，持之借款逾4千餘萬元
    ，並檢附34張票據影本，認自訴人偽造此34張票據之背書，
    涉犯行使偽造私文書罪嫌；此外，並以具體證物特定告訴範
    圍，檢附56張票據影本，認自訴人偽造此56張票據，涉犯偽
    造有價證券罪嫌；另檢附10張傳票，認自訴人涉嫌虛增華暘
    公司帳務，損害華暘公司之利益，涉犯背信罪嫌，被告從未
    在所指自訴人上開涉案事實內，援用華暘公司第一銀行八德
    分行支存帳戶之開戶文件為告證，足見本件自訴所指之「開
    戶過程」，並非被告所提系爭告訴之告訴範圍，自訴人主張
    被告就此部分涉犯誣告罪嫌，自屬無據。再查，被告前於93
    年10月13日，係以證人身分接受調查局傳喚應訊，則被告該
    日所述，顯屬證人之陳述，並非告訴人之申告行為；又被告
    係在公務員之推問下，秉諸記憶而確答，並無主動申告之意
    ，此觀該日詢問筆錄，全無被告針對系爭第一銀行八德分行
    支存帳戶之開立流程，意欲申告自訴人干犯偽造文書罪之記
    載，或曾為類似之表述自明；況當日調查員要求被告指認之
    簽名欄位上，蓋有2枚公司印鑑，且為典型之「硃蓋墨」（
    即簽名在前、蓋印在後，簽名為蓋印所遮蔽，縱係專業辨識
    人員，亦須輔以器具辨識），誠非被告肉眼辨識能力所及，
    被告在欠缺專門器具輔助下，審視「硃蓋墨」之文件後，據
    實以答：「該筆跡與我本人簽名很像，但我不確定是否為我
    所親簽」等語，亦係在公務員詢問下，而為自信與事實相符
    之陳述，顯與積極虛偽陳述不同，自不能論以誣告罪等語，
    為被告置辯。
四、經查：
（一）關於被告對自訴人所提系爭告訴之告訴範圍：
  １、被告先於93年6 月3 日，委任律師方文萱向法務部調查局
      臺北市調查處檢舉稱：「我是代表華暘公司負責人乙○○
      前來檢舉該公司董事甲○○涉嫌偽造文書、偽造有價證券
      及背信等罪嫌。…甲○○是華暘公司股東兼董事，…華暘
      公司實際業務均由甲○○在處理，另她是頤倫公司負責人
      ，約在92年9 月間，乙○○發現華暘公司大量支票在外流
      通，惟公司實際並未與持票人有實際交易，且該等支票亦
      非原來以公司名義所開立之支存帳戶，經追查係甲○○偽
      刻華暘公司及負責人印鑑，向第一銀行八德分行開立支存
      帳戶（帳號00000000000） ，且該帳戶係85年間即已設立
      ，…甲○○並涉嫌偽造華暘公司與頤倫公司大筆企劃顧問
      費用，並偽刻華暘公司統一發票專用章，偽造大筆華暘公
      司向頤倫公司進項之交易，假造華暘公司積欠頤倫公司大
      筆債務之假象，取信於外界，並據此大量開具華暘公司支
      票或以華暘公司背書保證之頤倫公司支票向地下錢莊或其
      他社會人士以年息30% 至60% 之高利借貸現金，以致目前
      流通在外界的票據尚有數百張，…乙○○遂要求甲○○交
      回偽刻之華暘公司及負責人乙○○印鑑，當時甲○○表示
      偽刻之公司印鑑尚需尋找，因此僅交回偽刻之負責人章予
      乙○○，…沒想到甲○○並未因此停止不法行為，又偽刻
      華暘公司負責人乙○○之印鑑，繼續開立支票向外界借貸
      ，…乙○○始覺事態嚴重，因此委託本事務所於93年5 月
      中旬登報公開向外界聲明華暘公司及負責人印鑑遭人偽造
      ，並在外界流通，呼籲外界慎防受騙等，並於今日向貴處
      提出檢舉」等語（筆錄影本附於本院上訴卷五第67至69頁
      ）。
  ２、被告繼又於93年7 月5 日，以證人身分接受調查局傳喚應
      訊時證稱：「…華暘公司彰化銀行忠孝東路分行…帳戶開
      戶資料上之『乙○○』簽名確係我本人筆跡，而第一銀行
      八德分行…帳戶開戶資料上之『乙○○』簽名則非我所親
      簽，且一銀八德分行開戶資料上所蓋之華暘公司及我本人
      名義印鑑，我從未看過」、「我從來沒有授權甲○○開立
      華暘公司第一銀行八德分行支存帳戶之支票對外票貼借款
      ，甲○○也從未將上情告訴我」、「我從未授權甲○○開
      立蓋有華暘公司及我本人印鑑背書之頤倫公司第一銀行八
      德分行支票對外票貼借款，甲○○也從未將上情告訴我」
      、「我係在92年9 月間知悉甲○○開立華暘公司第一銀行
      八德分行支存帳戶之支票及蓋有華暘公司及我本人印鑑背
      書之頤倫公司第一銀行八德分行或其他行庫支票對外票貼
      借款，我才知道甲○○偽刻我本人及華暘公司印鑑加以使
      用，並開立支票對外借款，其所借款項與華暘公司營運並
      無任何關係」、「我決定對甲○○等違法部分加以追究」
      等語（筆錄影本附於本院上訴卷五第76、77、78、80頁）
      。
  ３、再者，依被告於93年8 月5 日向臺灣臺北地方法院檢察署
      所提告訴狀（見本院上訴卷四第494 至504 頁）之記載，
      被告告訴自訴人之罪名係刑法第217 條第1 項之偽造印章
      罪（擅自偽刻被告經營之華暘公司印章及負責人印章）、
      同法第201 條第1 項之偽造有價證券罪（偽造華暘公司名
      義支票）、同法第216 條、第210 條之行使偽造私文書罪
      （在頤倫公司支票之背面偽造華暘公司及其負責人印文而
      背書）及同法第342 條第1 項之背信罪（自訴人為圖自己
      與頤倫公司之不法利益，偽造華暘公司支票，並利用華暘
      公司及公司負責人之名義為頤倫公司之支票背書，致華暘
      公司受執票人主張之票據債權金額共達1 億5 千626 萬2
      千元，損害華暘公司之利益），其中關於告訴自訴人偽造
      印章罪部分，被告於上開告訴狀中且載明：「華暘公司於
      85年成立迄今，僅授權刻製如告證二印文清單編號第A-1
      、A-2 之公司大、小印鑑章，並以之開立彰化商業銀行支
      票及活存帳戶，告訴人（即本件被告）對於印章之使用及
      銀行帳戶之開立向來謹慎，自始即由告訴人公司負責人保
      管印鑑、支票、存摺，對此被告（即本件自訴人）亦坦承
      不諱，並於其自白書中表明：華暘公司原公司登記之大小
      章，頤倫從未保管過。告訴人公司既已於彰化銀行開立支
      存及活存帳戶，並由負責人自行保管及使用印鑑章，斷無
      另開方便大門，放任被告私製、使用印鑑並於一銀自行開
      設帳戶之理。被告於其簽名切結之自白書亦自承其偽刻印
      章之犯行…」等語（見本院上訴卷四第497 頁）。
  ４、另被告嗣又於93年10月13日，以證人身分接受調查局傳喚
      應訊時證稱：「（經檢視第一銀行八德分行上開支存帳戶
      開戶資料正本後作答）該筆跡與我本人簽名很像，但我不
      確定是否為我所親簽，而我再次確認我真的不知道華暘公
      司有在第一銀行八德分行開戶」、「華暘公司成立之後，
      我並不常去公司，每次前往公司時，甲○○每次給我多份
      文件要我簽署，並宣稱都是急件，我因個人事務繁忙，加
      上我對甲○○之信任，所以在簽署文件時，並未加以審視
      文件內容，故對於銀行人員是否有前來核對簽名，我完全
      沒有印象，且我事後查證也未曾取得行員葉生福之名片，
      且依常理，如果真有開戶，該銀行使用之公司大小章應交
      由我保管，但使用在該一銀帳戶之大小章，我從未見過，
      所以對於華暘公司在一銀八德分行開戶之情，我毫不知悉
      」、「華暘公司一銀八德分行帳戶所使用之公司大小章並
      非我所授權，我不知道係由何人所刻製，也不知道其用途
      ，我是在92年9 月後才知道該等印章係由甲○○保管」、
      「…甲○○不僅對華暘公司財務上下其手，甚且在未經我
      同意下擅開華暘公司一銀八德分行帳戶，並開立支票對外
      票貼借款，…該些款項是否確實如甲○○所稱用於支付長
      年來華暘公司對外借款之利息，實值懷疑，貴處應要求甲
      ○○提出確切利息支出，以為清查，是否其有將頤倫公司
      對外債款移稱係華暘公司債務情事，我認為即便係支付利
      息，亦非華暘公司之債務」等語（筆錄影本附於本院上訴
      卷五第82、83、84、93、94頁）。
  ５、觀諸上開93年10月13日調查局詢問筆錄，固堪認被告當時
      係以證人身分，在調查員之推問下，秉諸記憶而為陳述，
      且並無針對系爭第一銀行八德分行支存帳戶之開立流程，
      申告自訴人涉犯偽造文書罪使其受刑事處分之意；然綜觀
      上開93年6 月3 日、同年7 月5 日2 份調查局詢問筆錄，
      被告既先於93年6 月3 日委任方文萱律師向法務部調查局
      臺北市調查處檢舉稱：自訴人偽刻華暘公司及負責人印鑑
      ，向第一銀行八德分行開立支存帳戶等語，嗣又於同年7
      月5 日以證人身分證稱：其係在92年9 月間始知悉自訴人
      偽刻其本人及華暘公司印鑑加以使用，並開立支票對外借
      款，所借款項與華暘公司營運無關，並表示欲對自訴人違
      法部分予以追究之意，復於同年8 月5 日向臺灣臺北地方
      法院檢察署所提告訴狀中，針對告訴自訴人偽造印章罪部
      分載明：「華暘公司既已於彰化銀行開立支存及活存帳戶
      ，並由負責人自行保管及使用印鑑章，斷無另開方便大門
      ，放任被告（即本件自訴人）私製、使用印鑑並於一銀自
      行開設帳戶之理。被告於其簽名切結之自白書亦自承其偽
      刻印章之犯行…」等語，益徵關於自訴人所涉偽刻華暘公
      司及負責人印鑑章而冒用華暘公司名義向第一銀行八德分
      行申請開設帳號00000000000 支存帳戶及帳號0000000000
      0 活存帳戶之犯行，係在被告對自訴人所提系爭告訴之告
      訴範圍內（按：被告係認自訴人就此部分涉犯偽造印章罪
      而非行使偽造私文書罪，至於自訴人就此部分是否有偽造
      被告之簽名乙節，觀諸上開調查局詢問筆錄及告訴狀所載
      內容，被告既未明確指稱其簽名係自訴人所偽簽，且並未
      針對其簽名部分表示欲對自訴人追究之意，自難認偽造簽
      名部分係在系爭告訴之告訴範圍內）。被告及其辯護人均
      否認就本件自訴意旨所指之「開戶過程」有對自訴人提起
      告訴云云，尚難憑採。
（二）關於被告告訴自訴人偽刻華暘公司及負責人印鑑章而冒用
      華暘公司名義向第一銀行八德分行申請開設帳號00000000
      000 支存帳戶及帳號00000000000 活存帳戶部分，查華暘
      公司第一銀行八德分行活期存款帳號00000000000 及支票
      存款帳號00000000000 之開戶手續係由負責人親簽訖，有
      該行93年10月4 日一銀八德字第20號函暨所附上開2 帳戶
      之印鑑卡影本、支票存款開戶申請及往來約定書影本、支
      票存款戶聲明書影本等件（原審卷一第20、21、22、23、
      26頁）在卷足稽，並經證人即當時承辦人葉生福於原審審
      理時結證：「（〈請提示一銀八德分行93年10月4 日函覆
      之開戶資料〉是否你承辦？）上面有我的印章，應該是由
      我承辦。（你是否可以陳述當初承辦之過程？）將近十幾
      年時間，且重複相同的工作，現在要我陳述當時開戶情形
      ，我真的已經不記得，我每次開戶都是按照一定的規則在
      做。…（你是否記得支票存款往來約定書等需要公司負責
      人親簽欄的部分，是否華暘公司負責人親自簽名？）我們
      的規定一定要負責人親簽。…（一銀在支票存款開戶時要
      做徵信？）對。（徵信程序？）我們接到客戶申請，申請
      之後我們會看文件，之後再約時間，如果是公司的話，會
      到公司去看營運狀況，再約時間去讓公司負責人親簽。（
      你提到2 次要約時間到公司，一般接到客戶申請到支票存
      款帳戶核准下來，是否有可能在1 天內？）…如果所有文
      件都具備，且本人親簽，當天就可能可以開戶。…（〈請
      提示支票存款開戶申請及往來約定書〉為何在一銀開戶時
      ，負責人沒有在申請人欄的部分簽名，反而簽名在另外的
      印章欄？）因為我們規定在所有文件上面，有些公司負責
      人他前置作業會交給會計或秘書，我們去作業在印章欄上
      負責人本人親簽，表示他已經知道有這個申請的程序。（
      〈請提示支票開戶申請書〉這張一銀是何時收到的？）這
      個文件一般過來時是整份過來的，不是只有1 張過來，也
      就是除了開戶申請書外，還包括後附所有資料。（一銀收
      到的日期是否是85年8 月8 日？）不一定，因為這些資料
      他可能之前就過進來，我們等到他開戶時，我們再押當天
      的日期，當然這資料也有可能當天送過來，並押當天日期
      。…（根據你剛才看的資料，華暘公司活儲帳戶跟支票帳
      戶開戶是否同一天？）應該是同一天。（法人就活儲開戶
      是否也要負責人親簽？）要。（所以你當時是根據這2 個
      帳戶開戶到公司去辦理？）是」等語（原審卷二第4 至7
      頁）甚明，即被告亦不否認上開第一銀行八德分行支存帳
      戶之開戶資料上負責人本人親簽欄內之簽名與伊筆跡極為
      相似乙情，堪認本件華暘公司於第一銀行八德分行所設之
      支存帳戶，確係經被告於開戶資料上負責人本人親簽欄內
      親自簽名後所開立；縱於上開支存帳戶、活存帳戶所蓋用
      之華暘公司大小章，與由被告親自保管而用於辦理營利事
      業設立登記、變更登記及於彰化商業銀行忠孝東路分行開
      設公司活期存款、支票存款帳戶所蓋用之華暘公司大小章
      ，二者之印文明顯不符（參原審卷一第21、22、23、24、
      26頁；原審卷二第82、86、89、92頁及臺北市政府建設局
      第一科華暘公司登記案卷影本）；然上開華暘公司於第一
      銀行八德分行所設之支存帳戶，既係經被告於開戶資料上
      負責人本人親簽欄內親自簽名後所開立，即難遽認於該支
      存帳戶及活存帳戶所蓋用之華暘公司大小章，係由自訴人
      所偽刻。是被告告訴自訴人偽刻華暘公司及負責人印鑑章
      而冒用華暘公司名義向第一銀行八德分行申請開設帳號00
      000000000 支存帳戶及帳號00000000000 活存帳戶部分，
      亦嫌無據。
（三）查華暘公司曾於88年4 月20日經股東臨時會、董事會決議
      增資3 百萬元，而該案股東繳納之股款悉匯入第一銀行八
      德分行支票存款00000000000 帳戶，其後之華暘公司增加
      資本發行新股股東繳納股款明細表上，除載明前揭第一銀
      行八德分行帳號外，並蓋有該公司辦理營利事業設立登記
      、變更登記所留存之公司大小章，此有臺北市政府建設局
      第一科華暘公司登記案卷影本可按。再者，被告於95年5
      月24日原審審理時先供稱：上開公司大小章悉為其負責保
      管，未曾借予他人使用，辦理增資時亦未將公司大小章交
      予承辦人員等語（原審卷二第163 頁），惟經審判長質以
      為何所調華暘公司增資繳納股款明細都有蓋公司大小章時
      ，被告又改稱：「該章確實是我保管的公司章，應該是我
      交給我委託的會計人員辦理的。（華暘公司增資，增資事
      項是委託何人辦理？）我不記得。（增資股款是交給何人
      去處理？）我請我家的會計幫我從我的個人戶頭提錢去匯
      到彰銀的戶頭」等語（原審卷二第163 至164 頁），嗣審
      判長復質以為何華暘公司增加資本發行新股股東繳納股款
      明細表上股東增資的款項都是匯入第一銀行八德分行支票
      存款00000000000 帳戶時，被告竟又稱：「我不知道，我
      並沒有自己跑銀行過」等語（原審卷二第164 頁），益徵
      被告對於華暘公司的營運事項並不熟稔，且其對於公司辦
      理增資時，是否有交付公司大小章予承辦人員、以及增資
      股款究係匯入華暘公司第一銀行八德分行抑彰化銀行忠孝
      東路分行之支票存款帳戶等節均有所誤認；復參以被告於
      95年5 月24日原審審理時自承：「（在華暘公司時，妳是
      否常到公司，處理何事物？）我數周才進去1 次，是有文
      件要簽，或有人要應徵才會進去，且當時已經在師大任教
      ，所以很少進去。（妳在華暘公司要簽文件時，是在什麼
      情況下簽？）當時給我簽的是一疊文件一起簽，有時文件
      內容我沒有問，也不清楚，有時候我有問，自訴人才會告
      訴我。（妳在簽文件之前，有無過目文件內容？）我不懂
      法律，當時我相信自訴人，當時我簽之前沒有習慣看文件
      內容」等語（原審卷二第162 頁），則被告於上開第一銀
      行八德分行支存帳戶開戶資料上負責人本人親簽欄內簽名
      時，究竟有無審視開戶資料之文件內容，尚非無疑。又縱
      令被告於簽名當時，確知華暘公司另有要於第一銀行八德
      分行開立支存帳戶、活存帳戶之事實，然自上開帳戶於85
      年8 月8 日開立當時，迄93年6 月3 日被告委由律師方文
      萱對自訴人向調查局提出檢舉、同年7 月5 日被告以證人
      身分應訊表達欲對自訴人追究、乃至同年8 月5 日具狀向
      臺灣臺北地方法院檢察署提出自訴人涉犯偽造印章罪之告
      訴之時，已時隔近8 年之久，且其間除於88年4 月間因華
      暘公司辦理增資，由被告將其所保管之公司大小章交予其
      委託之會計人員，並由會計人員將增資股款匯入上開第一
      銀行八德分行支存帳戶外（被告甚且對於是否有交付公司
      大小章予承辦人員、以及增資股款究係匯入華暘公司第一
      銀行八德分行抑彰化銀行忠孝東路分行之支票存款帳戶等
      節均有所誤認，業如前述），並無其他證據足資證明被告
      有何再行使用上開第一銀行八德分行支存帳戶、活存帳戶
      之情事，而自華暘公司辦理增資時至被告對自訴人提起告
      訴之時亦已逾5 年，以被告對於公司之營運事項並不熟稔
      ，於文件上簽名時亦多未審視文件內容，且相關流程均非
      由其個人處理，而係委由他人代為辦理等情觀之，自不能
      排除被告對於華暘公司於第一銀行八德分行開立支存帳戶
      、活存帳戶之事實有所遺忘之可能。又雖依自訴人所提自
      89年4 月30日起至92年10月31日止由華暘公司陸續開立之
      第一銀行八德分行支存帳戶之支票22張（參見本院上訴卷
      七第134 至176 頁書證十二），及於92年3 月28日、92年
      9 月26日由華暘公司開立相同帳戶支付予王艾德之支票2
      張（參見本院上訴卷七第177 、17 8頁書證十三）均有被
      告名義之背書，有上開支票影本附卷可稽，而該等背書均
      係由被告親自簽名，亦據被告於本院前審審理時供承明確
      （本院上訴卷四第239 頁反面），然被告嗣亦供稱：自訴
      人交給伊的支票都是空白的，沒有抬頭，且自訴人告訴伊
      是頤倫公司的支票，伊不記得有看過自己的印章在上面，
      所以不清楚這是第一銀行八德分行由華暘公司所開出的票
      ；伊僅認定是頤倫公司，並不關心是那家銀行等語（本院
      上訴卷四第239 頁反面至第240 頁），於原審審理時亦稱
      ：伊有可能在沒有看文件內容之情況下，在支票上簽名，
      只要自訴人說是她公司的票，且她有背書，伊就會簽名，
      公司印章伊沒有特別辨識等語（原審卷二第162 頁），是
      以被告當時對自訴人之信任、及其簽名時之輕率程度，亦
      難僅以被告曾於華暘公司開立之第一銀行八德分行支存帳
      戶之支票背面背書，即遽認被告於背書當時已確知華暘公
      司於第一銀行八德分行開立支存帳戶、活存帳戶之事實。
      綜上等情，既不能排除被告嗣後對於華暘公司於第一銀行
      八德分行開立支存帳戶、活存帳戶之事實有所遺忘之可能
      ，復觀諸被告發現有大量華暘公司所簽發、背書之支票在
      外流通並由地下錢莊業者據以向公司索討債務，而於向自
      訴人取回其本人之小章及支票簿後，上開情形仍然存在，
      其為保障公司及執票人之權益，先後向調查局對自訴人提
      出檢舉、提起告訴，及調查員要求被告指認之簽名欄位上
      ，其簽名確為公司大小章之印文所遮蔽，被告在欠缺專門
      器具之輔助下而為與事實不符之陳述，均難認被告對自訴
      人就上開第一銀行八德分行開立支存帳戶、活存帳戶部分
      提起偽造印章之告訴時，已達誣告之明確故意程度。
（四）關於本件自訴意旨所指被告誣指自訴人於開設華暘公司第
      一銀行八德分行支存帳戶並領得支票本後，即偽造華暘公
      司名義之支票對外使用，而對自訴人提出偽造有價證券、
      偽造文書等罪之告訴部分，綜觀上開93年6 月3 日、同年
      7 月5 日、同年10月13日之調查局詢問筆錄及被告於93年
      8 月5 日向臺灣臺北地方法院檢察署所提告訴狀所載內容
      ，除上開93年10月13日調查局詢問筆錄，係被告當時以證
      人身分，在調查員之推問下，秉諸記憶而為陳述，且並無
      申告自訴人涉犯偽造有價證券、偽造文書罪使其受刑事處
      分之意外，被告指訴自訴人私刻華暘公司大小章，未經華
      暘公司及被告授權而以簽發支票或在頤倫公司簽發之支票
      後背書方式，對外借貸，而對自訴人提出上開偽造有價證
      券、偽造文書之告訴，均已提出具體證物特定告訴範圍，
      檢附56張票據影本，認自訴人偽造此56張票據，涉犯偽造
      有價證券罪嫌；並檢附34張票據影本，認自訴人偽造此34
      張票據之背書，涉犯行使偽造私文書罪嫌；此外，並提出
      自訴人所發布之「有關華暘公司執行業務之圖章使用說明
      」（原審卷一第73頁被證二）、華暘公司在頤倫公司簽發
      之支票所為背書之明細（原審卷一第74頁被證三）、華暘
      公司自行簽發之第一銀行八德分行支票明細（原審卷一第
      75 至76 頁被證四）等件予以佐證，而此部分經臺灣臺北
      地方法院檢察署檢察官實施偵查後，亦對自訴人提起公訴
      ，有94年度偵字第2642號起訴書附卷足憑（原審卷一第
      248 至266 頁）。況依自訴人在「有關華暘公司執行業務
      之圖章使用說明」中自承：85年8 月8 日在一銀八德分行
      開立活存及支存帳戶，此華暘使用之大小章內之連小姐小
      章，於「92年9 月」取回，大章仍由李小姐（按即自訴人
      ）保管，連小姐並囑另刻章以作為公司對外業務使用；並
      於93年5 月21日親筆書寫：「本人經手之華暘公司之大小
      印鑑含乙○○小姐印章均已悉數送回，絕無保留，口說無
      憑，特立此據」（本院上訴卷五第485 頁），惟依被告所
      提發票日在92年9 月18日至93年5 月20日止，由上開第一
      銀行八德分行支票存款帳戶所開立之華暘公司支票56張，
      合計共計1 億660 萬元（本院上訴卷五第486 至512 頁）
      ，被告顯有理由合理懷疑自訴人偽刻印章繼續簽發支票；
      再者，依被告所提華暘公司85年至92年全部營利事業所得
      稅結算申報書，顯示華暘公司自85年以來，無論係短期借
      款、長期借款、利息支出均為零（本院上訴卷六第2 頁至
      12頁），自訴人卻自90年間開始向外開票借款達7 億元、
      背書借款至少逾3 千萬元，被告因而認為自訴人涉犯偽造
      有價證券、偽造私文書等犯行，尚非全然無據。鑑定人丙
      ○○於本院99年3 月16日審理期日到庭結稱：「（辯護人
      問：你這次受華暘公司之託，是進行什麼程序？依據什麼
      樣的會計原則？）我是依照一般的審計公報34號公報裡面
      的協議程序的服務。」、「（辯護人問：你作這些程序報
      告中，你看過華暘公司什麼樣的會計資料？）這個部分我
      看過從87到92年度會計的帳冊、報表、及稅務的申報書，
      還有華暘公司提供的回籠支票明細表及華暘公司從89年12
      月27日到92年底的廠商付款簽收簿，還有華暘公司的支票
      、支票存款的銀行對帳單、活期存款的存摺影本，及頤倫
      公、奕綸公司從90年7 月開始到92年的銀行活期存款影本
      ，及王艾德先生提供的租借資金手稿影本。」、「（辯護
      人問：報告有無作成書面？）有的。有做成協議性的報告
      。」、「（辯護人問：你現在是否可提出？）是的。（
      庭呈報告影本）」、「（辯護人問：依你會計專業，如果
      有公司有借款，他於帳冊上、或是資產負債表依法應有什
      麼記載？）它必須依照借款期間長短，列為長期借款、或
      是短期借款，在資產負債表上的表達。」、「（辯護人問
      ：如果有利息呢？）在損益表上列為營業外的支出利息支
      出。」、「（辯護人問：受託華暘公司執行的協議程序報
      告，你看到華暘公司的帳冊上，借款跟利息的科目上，如
      何記載？）在帳冊上，利息為零，借款的部分也是零。」
      、「（辯護人問：華暘公司85到92年營利事業所得稅的申
      報書中，他附帶的資產負債表，利息支出的欄位等等是如
      何？）金額也是零。」、「（辯護人問：依照上述的會計
      資料記載，是否可以合理相信華暘公司沒有借款的事實？
      ）如果是單純從帳目上記載，無法明確看出是否有借款、
      利息支出，所以我這次協議性程序報告裡，主要就是進行
      資金流向查核，來佐證是否有發生借款、利息支出等事實
      。」、「（辯護人問：依你所作的報告，你對於資金查核
      之結論為何？）就我手上的所有的有限資料，我們總共查
      了788 筆逐筆核對的資料，如果依照付款簽收簿及存摺逐
      筆比對的結果，其實大概有70% 的資金是應該事先流到頤
      倫公司跟奕綸公司裡的銀行活期餘額存款中。」、「（辯
      護人問：70 %的資金是指什麼樣的資金？）是從那些所謂
      出借資金給這些人名的資料裡我做的比對，包括王艾德、
      張世偉、鄧淑珍、張世鴻等人名裡所作的比對。」、「（
      辯護人問：你剛剛提到的70% 的借款人名與上面記載大致
      一致？（提示94 年偵字第2642號起訴書附表五至七中的
      借款人姓名）對，大多數是的。、「（辯護人問：這些借
      款人的利息高低狀況如何？）我記得最低的鄧淑珍大概是
      18% 年利率，其他大概都是24% 或者是30% 年利率，最高
      的部分我不是很有印象，但我記得有幾筆高達36% 的情況
      ，但筆數應該是不多。」、「（辯護人問：這些借款人在
      你看到華暘公司的簽收簿上看得到？）是的。都是手寫或
      備註。」、「（辯護人問：華暘公司付款的簽收簿，依據
      94偵字第2642號扣案證物編號13，你看到什麼樣的記載？
      ）原始開票的抬頭有很多在旁邊都有另外備註，可能就是
      借款人的名字，在90年底到91年年底時，在簽收欄位裡面
      也有詳細的記載，利息計算的本金、利率、入金的金額、
      日期，這個部分顯然簽收本裡面是有詳細紀錄的。」、「
      （辯護人問：記載是否連續？）是的，是連續的。我手上
      是從89年12月份到93年3 月份，就是廠商付款的簽收簿資
      料。」、「（辯護人問：你剛提到簽收簿的記載你認為是
      否可信？）我拿到資料有逐筆和銀行對帳單去比對，去核
      對相關的資料，顯然是正確的。「（辯護人問：剛提到的
      借款人有拿華暘公司的支票，他們借的錢都流入那些帳戶
      ？）大部分的資金，如果從資料比對上來看，都是進入頤
      倫、奕綸公司的活存。」、「（辯護人問：據你看到的資
      料，是否有進華暘公司的活存帳戶？）這個部分看起來是
      沒有，但是因為支存的紀錄很簡單，所以我不是很有把握
      。」、「（辯護人問：你提到的借款人，借款的時間點都
      落在那個時期？）從90年4 月份開始，是比較明顯，尤其
      是91年的時候筆數是非常多的。」、「（辯護人問：依你
      的專業判斷，已交貨卻還有掛有預付款項目或是帳冊內預
      付類的項目等這些代表什麼意義？）一般公用會計原則裡
      面規範的，是科目入帳的基礎，還有應該使用什麼樣的科
      目，預付款的意思應該是驗收、交貨之前的給付才叫做預
      付款，如果是驗收後，已經列入應付帳款，就不會列在預
      付款裡面。」、「（辯護人問：你受華暘公司之託作成的
      報告，你看過華暘公司的財務報表，結論為何？）從協議
      程序上做的報告，我們不對結果表示意見，但是發現的事
      實，主要是在這些開出去的支票，原始的資金流向，顯然
      不是入到華暘公司而是進入頤倫公司或是奕綸公司。一般
      交易跟憑證是容易被作假的，但是資金流程一般都是佐證
      交易是否發生的重要依據，從資金流向來看，他顯然並非
      是華暘公司應該要入帳的負債。」、「（自訴代理人問：
      華暘公司在你查核期間開立多少票據出去？多少未兌現？
      ）從我核對出的結果，將近十億。未兌現的部分有一億肆
      仟萬。」、「（自訴代理人問：其餘兌現的票八億陸仟萬
      資金從何而來？）我不知道。資金的來源要當事人才知道
      。」、、「（辯護人問：你針對未入帳的負債除了看財務
      報表之外，你是否有作其他查核，例如資金流程？）有。
      簽收簿裡面，我們是先從王艾德的資料作資金的比對，經
      過比對後，確認王艾德的資金大多進入頤倫公司公司，接
      下來就排除王艾德借款資料，其他借款人只要在簽收簿裡
      面有詳細紀錄的，我們都有做詳細的資金比對。」、「（
      辯護人問：你剛剛提到比對是抽查幾筆，還是逐筆檢查？
      ）我們是每一筆核對。」、「（辯護人問：你核對的每一
      筆資金是否確定都未入帳華暘公司嗎？）華暘公司帳冊的
      記載很簡陋，在借款中沒有金額，但在應付票據裡面，他
      有金額但是沒有明細，只是一般公司所謂的應付票據是因
      為進貨或是營運產生的，我們才會當成是應付票據。」、
      「（辯護人問：應付票據部分記載有到十億嗎？）沒有。
      」、「（辯護人問：你提到借款人的錢都是進到頤倫公司
      或是奕綸公司款項，這些款項如果不管它未來流向哪裡，
      是否可以認為是華暘公司營業上的借款？）這是沒有辦法
      的，會計是有借有貸，借貸平衡的學科，所以當我們看不
      到原始交易的發生時，很難單從開出去的票據認為交易存
      在，因為借方沒有科目、金額，不知道要怎麼入進去。」
      等語（本院卷二第3 頁反面至第5 頁反面、第6 頁正面至
      第7 頁正面）。基此，顯見華暘公司該期間會計帳戶資料
      ，違背一般經驗常情，令啟疑竇甚明，被告基於相同之客
      觀事實，主觀上懷疑自訴人從中舞弊虧空，信而有徵。綜
      上，足見被告對自訴人提起上開偽造有價證券、偽造文書
      之告訴，尚非全然無因，自與誣告罪須明知其所告為虛偽
      ，而故意構陷始能成立之情形有間。
（五）雖依中租迪和公司業務經理謝明宏於94年度偵字第2642號
      自訴人所涉侵占案件93年11月2 日調查員詢問時證稱：「
      （目前為止，頤倫公司向貴公司申請辦理應收帳款受讓，
      其未清償之應收帳款餘額若干？）據我瞭解，目前尚有81
      6 萬5 千元未清償，該等款項係93年6 月間由華暘公司負
      責人乙○○與本公司簽訂合約分12期償還」等語（筆錄影
      本附於本院上訴卷七第132 頁），且稱：「頤倫公司是本
      公司客戶，頤倫公司係拿華暘公司支票作為本公司收買之
      應收帳款，華暘公司…並非本公司客戶。…當初係由頤倫
      公司負責人甲○○出面與本公司接洽及訂約…。我只能確
      認乙○○知道頤倫公司持華暘公司支票與本公司往來，但
      究竟是否知悉往來內容，我並不清楚」等語（筆錄影本附
      於本院上訴卷七第128 至129 、131 頁）。然被告於93年
      6 月間提出檢舉時，縱有同意償還中租迪和公司之借款，
      亦未必能證明被告於之前確曾同意自訴人得對外以華暘公
      司名義任意借款；況與中租迪和公司往來接洽者既僅有自
      訴人，而非被告，以被告當時對自訴人之信任、及其簽名
      時之輕率程度觀之，自難僅以被告曾在部分支票背面背書
      ，即遽認被告於簽名時已知悉頤倫公司係持華暘公司之支
      票與中租迪和公司往來；再者，被告為背書之時，發票人
      華暘公司之大小章，是否事前業已蓋妥，或事後補蓋，自
      訴人均未予舉證，自難僅以證人謝明宏上開所證，即遽為
      不利於被告之認定。
（六）證人王艾德雖於自訴人所涉詐欺案件於檢察官偵訊時證稱
      ：「…約在91、92年左右，我遇到乙○○告訴她說，甲○
      ○要拿你的票來跟我週轉，乙○○當場跟我說謝謝，乙○
      ○說甲○○怎麼說就怎麼做」等語（筆錄影本附於本院上
      訴卷七第194 頁），惟證人王艾德於96年7 月26日在臺灣
      臺北地方法院95年度重訴字第96號乙案審理時結證：「…
      （乙○○本人有無因為借款而親自跟你道謝過，次數及場
      合？）因為不會常常碰到，都是一些活動，碰到時她看到
      我都會跟我說謝謝、謝謝你幫忙。（有無說謝謝你借我錢
      ，或說錢我收到了？）沒有。…乙○○沒有親口跟我談借
      錢的事，只有背書。借款的還款時間及利息都是甲○○跟
      我談的。…（你怎麼知道乙○○跟你道謝是在道什麼謝？
      ）我不知道，她也沒有明講我借她錢要感謝我」等語（筆
      錄影本附於本院上訴卷五第196 、197 頁）。依上所述，
      證人王艾德顯難證明確係被告本人或授權自訴人向其借款
      ，此部分亦難據為不利於被告之認定。
五、綜上，被告上開所辯尚非全然無據，而本件自訴人所舉證據
    ，均無從使本院就被告上開告訴自訴人偽造印章、偽造有價
    證券及偽造文書部分係屬誣告形成有罪之確信，復查無其他
    積極證據足認被告有誣告自訴人之直接故意，自不能證明被
    告此部分犯罪，揆諸前揭說明，即應為被告無罪之諭知。
六、原審以自訴人自訴被告涉犯誣告罪嫌部分不足採信，而為被
    告此部分無罪判決之諭知，尚無違誤。自訴人上訴意旨略以
    ：(一)被告係華暘公司負責人，其於93年6 月代表華暘公司委
    任律師向臺北市調處提出自訴人偽造有價證券等告訴。可見
    被告先前已將告訴之意旨告知律師，被告是以自己共同犯罪
    之意思，參與實施犯罪構成要件以外之行為，對於誣告自訴
    人犯罪實具有支配地位，依照大法官會議第109 號解釋，為
    共謀共同正犯，且被告關於本件係以虛構事實為告訴內容，
    應成立誣告罪。(二)涉案華暘公司於第一銀行八德分行開設之
    00000000000 活存帳戶，係被告本人開立，非自訴人私自開
    立。(三)94年度偵字第2642號起訴書認被告於92年9 月收回第
    一銀行八德分行帳戶之被告名義小章，自訴人復另行刻製印
    章，未經華暘公司或被告授權，以簽發支票或背書方式，對
    外借貸，本件被告誣告自訴人未經華暘公司授權私自開戶是
    85年間之事，與94年度偵字第2642號起訴事實無關云云，猶
    未盡實質舉證責任，而得使本院對被告涉犯誣告罪嫌形成確
    信不疑之心證，其指摘原判決不當，即難認有理由，此部分
    上訴自應予駁回。
七、依被告於93年8 月5 日向臺灣臺北地方法院檢察署所提告訴
    狀（見本院上訴卷四第494 至504 頁）之記載，被告告訴自
    訴人之罪名，雖尚包含刑法第342 條第1 項之背信罪（即指
    訴自訴人為圖自己與頤倫公司之不法利益，偽造華暘公司支
    票，並利用華暘公司及公司負責人之名義為頤倫公司之支票
    背書，致華暘公司受執票人主張之票據債權金額共達1 億5
    千626 萬2 千元，損害華暘公司之利益部分），然本件自訴
    意旨既未指摘被告告訴自訴人上開背信部分亦涉犯誣告罪嫌
    ，此部分復非為前揭自訴效力所及，本院自不得就此部分予
    以審理，附此敘明。
肆、據上論斷，應依刑事訴訟法第368 條，判決如主文。
中    華    民    國    99    年    5     月    11    日
                  刑事第九庭審判長法  官  陳貽男
                                  法  官  楊炳禎
                                  法  官  周盈文
以上正本證明與原本無異。
自訴人如不服本判決，應於收受送達後10日內向本院提出上訴書
狀，其未敘述上訴之理由者並得於提起上訴後10日內向本院補提
理由書（均須按他造當事人之人數附繕本）「切勿逕送上級法院
」。
其餘不得上訴。
                                  書記官  張郁琳
中    華    民    國    99    年    5     月    11    日

司法院資訊處製作；財團法人民間司法改革基金會備份。
